臺灣高雄地方法院刑事判決　　　　　　　100年度訴字第514號
公　訴　人　臺灣高雄地方法院檢察署檢察官
被　　　告　蔡俊生
指定辯護人　本院公設辯護人黃秋葉
上列被告因違反臺灣地區與大陸地區人民關係條例等案件，經檢
察官提起公訴（99年度偵字第37287 號）暨移送併辦（100 年度
偵字第2694號），本院判決如下：
    主  文
蔡俊生共同犯臺灣地區與大陸地區人民關係條例第七十九條第二
項之圖利使大陸地區人民非法進入臺灣地區罪，處有期徒刑壹年
捌月。又共同犯使公務員登載不實罪，處有期徒刑肆月。應執行
有期徒刑壹年拾月，緩刑伍年，並應於本案判決確定後壹年內，
向公庫支付新臺幣拾萬元，及應向檢察官指定之公益團體、地
方自治團體或社區，提供壹佰貳拾小時之義務勞務，緩刑期間付
保護管束。
    事  實
一、蔡俊生於民國97年9 月間經由張麗（另案由檢察官偵查中）
    介紹而認識大陸地區女子劉玉英（另經檢察官為不起訴處分
    ，於100 年4 月8 日出境），因劉玉英在大陸積欠債務欲前
    往臺灣工作賺錢以清償債務，遂向蔡俊生提議以假結婚方式
    讓其入境臺灣地區工作，並願自其入境臺灣後每月支付新臺
    幣（下同）2 萬元予蔡俊生作為代價。蔡俊生明知大陸地區
    人民非經主管機關許可，不得以非法方法入境臺灣地區，亦
    與大陸地區女子劉玉英無結婚真意，竟同意劉玉英上開條件
    ，劉玉英復指示蔡俊生向張麗詢問假結婚辦理之方式，並與
    張麗共同基於使大陸地區人民非法進入臺灣地區以營利之犯
    意聯絡，由蔡俊生充當人頭配偶，於98年11月1 日前往大陸
    地區，翌日與同無結婚真意之劉玉英在大陸地區江西省南昌
    市贛江公證處虛偽辦理結婚登記，蔡俊生取得前開公證處核
    發之結婚公證書後返回臺灣，持上開內容不實結婚公證書前
    往財團法人海峽交流基金會（下稱海基會）認證，並取得海
    基會98年11月27日（98）南核字第129904號證明，復於同年
    12月4 日，以親人團聚為由，在大陸地區人民進入臺灣地區
    申請書及保證書上，填具不實之結婚資料，向內政部入出國
    及移民署（下稱移民署）以配偶來臺團聚為由，申請劉玉英
    辦理入境，經移民署承辦人員實質審查後核發入出境許可證
    ，使劉玉英於99年2 月11日入境臺灣地區，劉玉英遂依約定
    每月支付蔡俊生2 萬元，截至經警查獲時止，合計共收受10
    萬元之利益。又蔡俊生與劉玉英復共同基於使公務員登載不
    實事項於準公文書、公文書之犯意聯絡，於99年2 月23日共
    同前往高雄市左營區戶政事務所，持2 人在大陸地區所取得
    之前開江西省南昌市贛江公證處公證書及海基會證明等文書
    ，據以填具結婚登記申請書，而共同偽填結婚之不實事項，
    以供辦理結婚登記，致使該戶政事務所承辦人員將蔡俊生與
    劉玉英於98年11月2 日結婚之不實事項輸入電腦，登載於其
    職務上所職掌之具有準公文書性質之電子戶籍登記資料檔案
    紀錄內、戶口名簿、蔡俊生之國民身分證「配偶欄」及戶籍
    謄本等公文書，足生損害於戶政機關對於戶籍管理之正確性
    。劉玉英來臺後旋即由真實姓名年籍不詳之人安排至高雄地
    區從事性交易工作，經警於99年8 月21日在高雄市○○區○
    ○街附近查獲，始悉上情。
二、案經內政部入出國及移民署專勤事務第二大隊高雄市專勤隊
    移請臺灣高雄地方法院檢察署檢察官偵查起訴及移送併案審
    理。
    理  由
一、按被告以外之人於審判外之陳述雖不符刑事訴訟法第159 條
    之1 至之4 等四條之規定，而經當事人於審判程序同意作為
    證據，法院審酌該言詞陳述或書面陳述作成時之情況，認為
    適當者，亦得為證據；當事人、代理人或辯護人於法院調查
    證據時，知有刑事訴訟法第159 條第1 項不得為證據之情形
    ，而未於言詞辯論終結前聲明異議者，視為有前項之同意，
    同法第159 條之5 定有明文。立法意旨在於傳聞證據未經當
    事人之反對詰問予以核實，原則上先予排除；惟若當事人已
    放棄反對詰問權，於審判程序中表明同意該等傳聞證據可作
    為證據；或於言詞辯論終結前未聲明異議，基於尊重當事人
    對傳聞證據之處分權，及證據資料愈豐富，愈有助於真實發
    見之理念，且強化言詞辯論主義，使訴訟程序得以順暢進行
    ，上開傳聞證據亦均具有證據能力。查本案判決所引用具傳
    聞性質之各項證據資料，業據本院於審判期日依法踐行調查
    證據程序，被告蔡俊生及其辯護人均同意上開證據有證據能
    力（本院審訴卷第27頁），且於言詞辯論終結前亦未聲明異
    議，復查無依法應排除證據能力之情形，依上開規定，應認
    有證據能力。
二、上開事實，業據被告於偵查及本院供陳：我是透過黃信發的
    配偶張麗介紹而認識劉玉英，劉玉英說在大陸生意失敗想過
    來臺灣工作，我問劉玉英要如何過來，劉玉英說用假結婚的
    方法過來臺灣，她願意提供每個月2 萬元的代價，所以我就
    和劉玉英假結婚，並用假結婚的方式讓劉玉英入境臺灣，張
    麗在臺灣協助我如何辦理假結婚手續等，我總共獲利10萬元
    等詞不諱（偵卷第29頁背面、本院審訴卷第26頁、本院卷第
    16、34頁），核與證人即其假結婚之配偶劉玉英於入出國及
    移民署專勤事務第二大隊、偵查中及證人黃信發於本院審理
    中之證述相符（100 年度偵字第2694號卷第4 至10、58、73
    頁、本院卷第17至20頁），並有被告之旅客入出境紀錄查詢
    （99年度偵字第29769 號卷第10頁）、劉玉英之旅客入出境
    紀錄查詢（同上卷第14頁）、內政部入出國及移民署面（訪
    ）談結果建議表、訪談記錄（99年度偵字第29796 號卷第15
    至20、27、28頁）、劉玉英入境登記表、大陸居民往來臺灣
    通行證（同上卷第24頁）、中華民國臺灣地區入出境許可證
    （同上卷內密封袋）、被告之國民身分證影本（同上卷第35
    頁）、內政部警政署大陸地區人民資訊管理系統（同上卷第
    37 、39 頁）、大陸地區人民入出臺灣地區申請書、保證書
    、台灣地區人民申請大陸地區配偶來臺團聚資料表、海基會
    98 年11 月27日（98）南核字第129904號證明、江西省南昌
    市贛江公證處結婚公證書、海基會98年12月4 日（98）南核
    字第133000號證明、福建省福州市（2009）榕公證內民字第
    14292 號公證書、福州市第七醫院體檢報告、戶籍謄本（10
    0 年度偵字第2694號卷第28至40頁）、結婚登記申請書（同
    上卷第61頁）、被告之個人戶籍資料查詢結果（99年度偵字
    第3728 7號卷第17頁）附卷可佐，足認被告之任意性自白與
    事實相符，應堪採信。綜上，本案事證明確，被告犯行堪以
    認定。另公訴及移送併辦意旨認為黃信發、張麗均係人蛇集
    團成員等語，惟所謂人蛇集團係指慣常或大量非法引進大陸
    地區人民非法來臺之俗稱，然依卷內資料，僅足以證明張麗
    介紹劉玉英1 人來臺，張麗並無再仲介其他人入臺，且張麗
    於劉玉英入境臺灣前，即於99年1 月18日出境，至今未再入
    境臺灣，亦有卷附入出境資訊連結作業可查（本院卷第26頁
    ），張麗、黃信發是否係公訴意旨所稱之人蛇集團成員，顯
    有疑義。末公訴意旨認被告與黃信發共同基於使大陸地區女
    子非法進入臺灣地區之犯意聯絡等詞，惟劉玉英於警詢中證
    述僅認識張麗，黃信發沒有跟他接觸過（偵卷第58頁），且
    被告於本院審理中亦供陳係張麗協助他如何辦理假結婚之手
    續，業經認定如前，堪認係張麗與被告共同基於使大陸地區
    女子非法進入臺灣地區之犯意聯絡，公訴意旨前開指述與事
    實不符，均應予更正，併此敘明。
三、至公設辯護人之辯護意旨雖以：臺灣地區與大陸地區人民關
    係第79條第2 項規定，原係專為「蛇頭」而為之加重處罰規
    定。此項規定，自應以該「蛇頭」之獲利與其非法安排大陸
    地區人民非法進入臺灣地區之行為間，具有相當之對價關係
    為限。至時下未婚男女因貪圖小利而充任「蛇頭」之假結婚
    人頭，僅為因假結婚而喪失形式上未婚身分，及須承擔將來
    受刑事訴追風險之代價，尚難認係因安排大陸地區人民非法
    進入臺灣地區之對價，自非本項加重處罰規定之適用對象。
    現行上開條例第79條第2 項雖係為擴大適用對象，而收遏阻
    效果而為，惟其適用對象如無限擴張，亦非修法原意。尤其
    修法後之有期徒刑刑度，自1 年以上7 年以下有期徒刑，大
    幅提高為3 年以上10年以下有期徒刑，如認無對價關係之單
    純充任假結婚人頭之行為人，仍為本條項規範，而為該加重
    處罰之對象，難認符合上開修法本意，亦有違反刑罰謙抑及
    比例原則之虞，被告收取利益，僅係充任假結婚人頭，收取
    因假結婚喪失形式上未婚身分、未來承受刑事訴追風險之代
    價，而非安排大陸地區人民非法入境臺灣地區之對價，無營
    利之意圖，應論以臺灣地區與大陸地區人民關係條例第79條
    第1 項之罪云云。惟按，臺灣地區與大陸地區人民關係條例
    第79條第2 項於92年10月29日將構成要件「以犯前條之罪為
    常業者」修正為「意圖營利而犯前項之罪者」為加重處罰之
    條件；而所謂「意圖營利」係指行為人主觀上有牟利之意圖
    而言。人頭配偶既出於獲取對價之意而與大陸地區人民假結
    婚，使大陸人民入境臺灣，自構成臺灣地區與大陸地區人民
    關係條例第79條第2 項意圖營利使大陸地區人民非法入境臺
    灣地區罪（最高法院99年度台上字第525 號判決意旨參照）
    ；次按，臺灣地區與大陸地區人民關係條例第79條第2 項之
    圖利使大陸地區人民非法進入臺灣地區罪，並未規定專以人
    蛇集團之首腦為處罰對象，上訴意旨謂該罪所稱之圖利，應
    以蛇頭（人蛇集團首腦）之獲利與非法安排大陸地區人民非
    法進入臺灣地區之行為，具有相當對價關係為限，其僅充當
    假結婚之人頭，而取得報酬，不成立該罪，尚非有據（最高
    法院97年度台上字第755 號判決可參）。查本案被告為改善
    家庭經濟狀況，與大陸地區女子劉玉英約定每月支付被告2
    萬元之代價，由被告充任配偶，而以假結婚之方式使劉玉英
    進入臺灣地區一節，迭據被告於警詢、偵查及本院審理時均
    供認不諱，核與證人劉玉英證述之情節相符，業如前述，足
    認被告確係為獲取每月2 萬元之代價，而使劉玉英以假結婚
    之方式非法入境臺灣地區，揆諸前開說明，被告主觀上係基
    於營利之意圖，灼然甚明，被告所為，自該當臺灣地區與大
    陸地區人民關係條例第79條第2 項意圖營利之要件，公設辯
    護人前揭所辯，尚難採憑。
四、論罪科刑部分：
  (一)按臺灣地區與大陸地區人民關係條例第79條第1 項處罰違反
    同條例第15條第1 款所定使大陸地區人民非法進入臺灣地區
    罪，凡非經合法手續進入者皆包含之，如以徒具外觀合法形
    式之假結婚，規避對於大陸地區人民進入臺灣地區之管制，
    亦即使大陸地區人民以假結婚真入境脫法方式進入臺灣地區
    ，仍屬非法進入，即該當本罪，非以偷渡者為限。次按，臺
    灣地區與大陸地區人民關係條例第79條第1 項對於違反同條
    例第15條第1 款所定不得使大陸地區人民非法進入臺灣地區
    之處罰，旨在防止大陸地區人民非法進入臺灣地區，以維護
    臺灣地區安全與安定；所稱「非法」，自應從實質上合法性
    予以判斷，凡評價上違反法秩序方法，均屬「非法」，故在
    大陸地區通謀虛偽結婚，以不實結婚證明辦理相關戶籍登記
    、入境等手續，憑以進入臺灣地區，其所持入境許可文件雖
    係入出境主管機關核發，形式上為合法，惟係以詐欺方法取
    得，即不具實質上合法性，仍屬非法進入臺灣地區（最高法
    院92年度台上字第40號、94年度台上字第1064號、96年度台
    上字第2718號、97年度台上字第3336號判決意旨參照）。故
    在大陸地區通謀虛偽結婚，以不實之結婚證明辦理入境手續
    ；或以之辦理依親居留許可，憑以進入臺灣地區，其所持之
    入境許可文件雖係入出境主管機關所核發，形式上為合法，
    但因以虛偽方法而取得，即不具實質上之合法性，仍屬非法
    進入臺灣地區。再按，結婚登記，以雙方當事人為申請人，
    申請時，應提出證明文件正本予戶政機關查驗後，戶政機關
    即應予以登載，戶籍法第33條第1 項前段、戶籍法施行細則
    第13條第1 項、第14條第1 項、第21條第2 項分有明文，是
    結婚戶籍登記，戶籍機關當僅有形式審查權而無實質審查權
    ，此觀戶籍法第76條規定申請人故意為不實之申請，應處新
    臺幣3,000 元以上9,000 元以下罰鍰一節，即可知之，是明
    知無結婚之實，卻使戶政機關公務員為結婚登記，自構成刑
    法第214 條明知不實事項使公務員登載不實罪。又明知無結
    婚事實之申請人，向戶政事務申請結婚登記而使承辦公務員
    登錄於電腦系統、戶口名簿、國民身分證及戶籍謄本，固可
    細分為使公務員登載不實準公文書罪及使公務員登載不實公
    文書罪，惟行為人客觀上僅有一個使公務員登載不實行為，
    侵害之法益單一，應僅評價為一個使公務員登載不實公文書
    罪。
  (二)核被告所為，係違反臺灣地區與大陸地區人民關係條例第15
    條第1 款不得使大陸地區人民非法進入臺灣地區之規定，而
    犯同條例第79條第2 項之圖利使大陸地區人民非法進入臺灣
    地區罪；被告與劉玉英復共同前往該管戶政事務所辦理結婚
    登記，使不知情之公務員將不實之結婚事項登載於戶籍資料
    上之所為，係犯刑法第214 條之使公務員登載不實文書罪。
    被告與張麗間，就使大陸地區人民非法進入臺灣地區罪；與
    大陸地區女子劉玉英間，就使公務員登載不實文書犯行，有
    犯意聯絡及行為分擔，均應論以共同正犯。又大陸地區人民
    劉玉英係非法進入臺灣地區之大陸地區人民，其本身即為本
    案犯罪行為實施之對象，並無同時成為犯罪主體之餘地，是
    就上開使大陸地區人民非法進入臺灣地區之罪，劉玉英與被
    告、張麗即無從成立共同正犯，併此敘明。被告所犯上開2
    罪，犯意各別，行為互殊，應予分論併罰。公訴意旨雖漏載
    戶政機關承辦人員就上開虛偽結婚事項登載在其職務上所職
    掌之具有準公文書性質之電子戶籍登記資料檔案紀錄內、戶
    口名簿、被告之國民身分證「配偶欄」等公文書之犯行，惟
    該部分犯行與已起訴論罪科刑部分，有實質上一罪之關係，
    為起訴效力所及；另移送併辦意旨（臺灣高雄地方法院檢察
    署100 年度偵字第2694號），雖未經檢察官提起公訴，惟該
    部分與前開論罪科刑部分係屬同一事實，本院自均應併予審
    理，附此敘明。
  (三)按刑事審判旨在實現刑罰權之分配的正義，故法院對有罪被
    告之科刑，應符合罪刑相當之原則，使輕重得宜，罰當其罪
    ，以契合社會之法律感情，此所以刑法第57條明定科刑時應
    審酌一切情狀，尤應注意該條所列10款事項以為科刑輕重之
    標準，並於同法第59條賦予法院以裁量權，如認犯罪之情狀
    可憫恕，認科以最低度刑仍嫌過重者，得酌量減輕其刑，俾
    使法院就個案之量刑，能斟酌至當。查臺灣地區與大陸地區
    人民關係條例第79條第2 項之法定刑為「3 年以上10年以下
    有期徒刑，得併科新臺幣500 萬元以下罰金」，然同為本條
    犯行之行為人，其原因動機不一，犯罪情節亦未必盡同，或
    慣常、大量安排大陸地區人民以船舶、航空器非法強行入境
    獲取鉅額暴利者（即俗稱人蛇集團）、或有以假結婚方式入
    境者、或以虛偽證件或名義而入境者，其等各自非法入境手
    段所造成危害社會之程度，自屬有別，且於有共犯之情節時
    ，各該共犯所擔負之角色，亦有差異，然法律科處此類犯罪
    ，所設之法定最低本刑卻屬相同，不可謂不重，於此情形，
    倘依其情狀處以相當之有期徒刑，即足以懲儆，並可達防衛
    社會之目的者，自非不可依客觀之犯行與主觀之惡性二者加
    以考量其情狀，是否有可憫恕之處，適用刑法第59條之規定
    酌量減輕其刑，期使個案裁判之量刑，能斟酌至當，符合比
    例原則。本案被告為圖利而以假結婚方式使大陸地區女子劉
    玉英非法入境犯行，雖有可議之處，惟被告僅使大陸地區女
    子1 人進入臺灣地區，且衡酌其使大陸女子劉玉英來臺之手
    段危害性較輕，所謀得之利益非鉅，倘無視犯罪情節均與前
    述人蛇集團之行為等同視之，予以重罰，非但流於苛酷，亦
    有違國民之法律感情，本院考量被告客觀之犯行與主觀之惡
    性，以及其犯罪所生結果，認犯罪之情狀，尚有可憫恕之情
    ，如科以最低度刑，仍嫌過重，在客觀上足以引起一般之同
    情，顯有堪為憫恕之處，認依其情狀處以相當之有期徒刑，
    即足以懲儆，並可達防衛社會之目的，爰適用刑法第59條規
    定，就被告所犯意圖營利違反不得使大陸地區人民非法進入
    臺灣地區之罪，減輕其刑。
  (四)爰審酌被告為圖私利，以假結婚之方式，使大陸地區人民劉
    玉英非法進入臺灣地區，不僅造成入出境及移民管理之困難
    ，並造成社會治安之隱憂，復使公務員為不實登載文書，妨
    礙戶政登載之正確性，因而取得10萬元之不法利益，行為實
    不足取；惟犯後坦承犯行，態度尚可，及考量其犯罪動機係
    為改善家中經濟狀況、目的、手段等一切情狀，爰分別量處
    如主文所示之刑暨定其應執行刑，以資懲儆。再被告前未曾
    因故意犯罪受有期徒刑以上刑之宣告等情，有臺灣高等法院
    被告前案紀錄表在卷可參，念其因父親身罹重病（本院卷第
    38至48頁），為改善家庭經濟狀況，一時思慮不周而罹刑章
    ，且犯後坦承犯行，態度良好，經此偵、審程序及罪刑之宣
    告，應能知所警惕，信無再犯之虞，本院認所宣告之刑以暫
    不執行為適當，爰依刑法第74條第1 項第1 款之規定，併宣
    告緩刑5 年，以啟自新。末審酌本案犯罪情節，為使被告深
    知戒惕，建立正確之法治觀念，爰併依刑法第74條第2 項第
    4 款、第5 款規定，命被告於本案判決確定後1 年內向公庫
    支付30萬元，及向檢察官指定之公益團體、地方自治團體或
    社區，提供120 小時之義務勞務，以填補其犯行對法秩序造
    成之破壞，以昭炯戒。為強化被告健全法治觀念起見，認有
    付保護管束之必要，並依刑法第93條第1 項第2 款之規定，
    諭知於緩刑期間付保護管束。另被告若不履行前開負擔，且
    情節重大足認原宣告之緩刑難收其預期效果，而有執行刑罰
    之必要者，依刑法75條之1 第1 項第4 款之規定，得撤銷其
    緩刑宣告，併此指明。
據上論斷，應依刑事訴訟法第299 條第1 項前段，臺灣地區與大
陸地區人民關係條例第15條第1 款、第79條第2 項，刑法第11條
前段、第28條、第214 條、第51條第5 款、第59條、第74條第1
項第1 款、第2 項第4 款、第5 款、第93條第1 項第2 款，刑法
施行法第1 條之1 ，判決如主文。
本案經檢察官黃世勳到庭執行職務。
中    華    民    國   100    年    7     月    14    日
                  刑事第十一庭  審判長法  官  李代昌

                                      法  官  鄭  瑋

                                      法  官  林正忠
以上正本證明與原本無異。
如不服本判決應於收受判決後10日內向本院提出上訴書狀，並應
敘述具體理由。其未敘述上訴理由者，應於上訴期間屆滿後20日
內向本院補提理由書(均須按他造當事人之人數附繕本)「切勿逕
送上級法院」。
                                      書記官  呂姿儀
中    華    民    國  100     年    7    月    14    日
附錄論罪科刑法條：
臺灣地區與大陸地區人民關係條例第15條
下列行為不得為之：
一、使大陸地區人民非法進入臺灣地區。
二、明知臺灣地區人民未經許可，而招攬使之進入大陸地區。
三、使大陸地區人民在臺灣地區從事未經許可或與許可目的不符
    之活動。
四、僱用或留用大陸地區人民在臺灣地區從事未經許可或與許可
    範圍不符之工作。
五、居間介紹他人為前款之行為。
臺灣地區與大陸地區人民關係條例第79條
違反第15條第 1款規定者，處1年以上 7年以下有期徒刑，得併科
新臺幣1百萬元以下罰金。
意圖營利而犯前項之罪者，處 3年以上10年以下有期徒刑，得併
科新臺幣5百萬元以下罰金。
前2 項之首謀者，處5 年以上有期徒刑，得併科新臺幣1 千萬元
以下罰金。
前3 項之未遂犯罰之。
中華民國船舶、航空器或其他運輸工具所有人、營運人或船長、
機長、其他運輸工具駕駛人違反第15條第1款規定者，主管機關
得處該中華民國船舶、航空器或其他運輸工具一定期間之停航，
或廢止其有關證照，並得停止或廢止該船長、機長或駕駛人之職
業證照或資格。
中華民國船舶、航空器或其他運輸工具所有人，有第1項至第4項
之行為或因其故意、重大過失致使第三人以其船舶、航空器或其
他運輸工具從事第1項至第4項之行為，且該行為係以運送大陸地
區人民非法進入臺灣地區為主要目的者，主管機關得沒入該船舶
、航空器或其他運輸工具。所有人明知該船舶、航空器或其他運
輸工具得沒入，為規避沒入之裁處而取得所有權者，亦同。
前項情形，如該船舶、航空器或其他運輸工具無相關主管機關得
予沒入時，得由查獲機關沒入之。
刑法第214條
明知為不實之事項，而使公務員登載於職務上所掌之公文書，足
以生損害於公眾或他人者，處3年以下有期徒刑、拘役或5百元以
下罰金。